臺北高等行政法院判決　　　　　　　　　　　　　　九十二年度訴字第四○○○號
　　　　　　　　　　　　　　　.
　　原　　　告　強立製藥有限公司
　　代　表　人　甲○○
　　被　　　告　行政院衛生署
　　代　表　人　乙○○署長）.
　　訴訟代理人　丁○○
　　　　　　　　丙○○
右當事人間因藥事法事件，原告不服行政院中華民國九十二年七月三十日院臺訴字第
０九二００八七八七六號訴願決定，提起行政訴訟。本院判決如左：
　　主  　　文
原告之訴駁回。
訴訟費用由原告負擔。
　　事  　　實
一、事實概要：原告原持有被告核發之衛署成製字第０一一三０五號、第０一一三一
    ０號及第０一一三一一號等藥品許可證，有效期間分別至九十二年六月三十日、
    九十二年六月二十二日及九十二年六月四日。原告於九十二年四月四日向被告申
    請展延上開藥品許可證有效期間，經被告以九十二年六月二日署授藥字第０九二
    ００００八八五號書函准予展延上開藥品許可證有效期限各一年，即分別至九十
    三年六月三十日、九十三年六月二十二日及九十三年六月四日。原告不服，提起
    訴願，遭決定駁回，遂向本院提起行政訴訟。
二、兩造聲明：
　(一)原告聲明：
    1.訴願決定及原處分均撤銷。
　　2.被告應就原告所申請衛署成製字第０一一三０五號、第０一一三一０號及第０
　　　一一三一一號等藥品許可證有效期間之展延，應准予展延五年。
    3.訴訟費用由被告負擔。
  (二)被告聲明：
    1.駁回原告之訴。
    2.訴訟費用由原告負擔。
三、兩造之爭點：被告核准延展原告系爭藥品許可證一年之處分有無違法？
　(一)原告主張之理由：
    1.原告就系爭藥品許可證申請展延時，藥事法第三十九條並未限制藥品製造許可
      證之申請者必須為藥品製造業者（藥物工廠），易言之，所稱「藥品許可證之
      持有者」與「藥品製造業」乃屬不同之概念，而不論係藥品製造業者抑或非藥
      品製造業者（諸如藥品販賣業者），均得就藥品申請成為藥品製造許可證之持
      有者，此揆之被告八十四年二月十五日衛署藥字第八四０一０二二三號函公告
      修正之「藥品委託製造實施要點」第三點規定可知，故領有製造藥品許可證之
      藥商（以下簡稱委託者），於該藥品許可證有效期限內，得委託經中央衛生主
      管機關評定為具有製造同一劑型藥品能力之藥廠（以下簡稱受委託藥廠）製造
      ，另查藥事法第十四條規定，對藥商之定義亦未排除藥品販賣業者，此先予敘
      明。
    2.被告雖於八十九年五月二日以衛署中會字第八九０二三七八０號函公告「不擬
      實施藥品優良製造規範之各廠，其持有之藥品製造許可證展延時，……每次展
      延一年」，惟查該藥品優良製造規範之內容，可知其該規範旨在透過管控藥物
      之生產製造過程，進而確保藥物品質，是該規範之適用對象即應以實際從事藥
      物製造、生產之藥品製造業（藥物工廠）為限，要不及於藥品製造許可證之持
      有者至明。如前所述，藥品製造許可證之持有者非必為藥品製造業（藥物工廠
      ），故就未設有藥物工廠之單純持有藥品製造許可證者而言，並無從且亦無必
      要要求其實施藥品優良製造規範，從而被告以申請藥品許可證展延者是否為擬
      實施藥品優良製造規範之藥廠，作為核准展延許可證有效期間長短之依據，顯
      然係限縮得申請藥品製造許可證之對象，有違藥事法第二十九條規定，顯屬違
      法之行政處分。
    3.被告訂頒、公告之現行中華藥典與藥品優良製造規範均係針對西藥（廠）而設
      ，惟原告為傳統中藥廠，被告以原告未實施上開適用於西藥廠之藥品優良製造
      規範，作成縮短原告藥品許可證展延期間之處分，尤屬不當，就此分述如后：
      被告與經濟部於八十八年五月一日公告之「藥品優良製造規範」係沿襲七十
        一年五月二十六日發布（七十九年八月八日修正）之「優良藥品製造標準」
        而制定，然「優良藥品製造標準」訂定之初，原係針對西藥實施ＧＭＰ而設
        ，基於中藥與西藥之屬性、成分不同，要無法同一而論，故當時乃未要求中
        藥廠需一併適用「優良藥品製造標準」，此觀之「優良藥品製造標準」第五
        十八條「本標準於中藥暫緩實施」之規定自明。
      查中藥所含之指標成分並不等同於其所含之有效成分，而此非但使中藥之處
        方較諸西藥來得複雜外，且亦使中藥與西藥之製造過程與所需廠設更是截然
        不同。惟細繹被告公告之「藥品優良製造規範」內容，其並無任何章節係針
        對中藥獨具之特性、製藥過程與廠設而予以規範，則被告以該規範應一體適
        用於中、西藥，要求傳統中藥廠應全面實行適用於西藥廠之「藥品優良製造
        規範」，且未配合實施者，即不予核發藥品許可證及展延許可證，顯強人所
        難，並已嚴重剝奪傳統中藥廠之營業工作權。
      查現行由被告所訂頒之「中華藥典」係針對西藥而為規定，其中對於中藥之
        規定則只有寥寥之七味藥，換言之，對於種類不下千百種之中藥並未見被告
        訂頒有任何藥典予以規範，是前揭藥品優良製造規範顯然不適用於傳統中藥
        廠。
    4.被告自八十九年五月二日公告「傳統未實施藥品優良製造規範之中藥製造廠實
      施藥品優良製造規範之步驟、期程及相關事項」後，對於未實施藥品優良製造
      規範之傳統中藥廠申請藥品許可證展延案，並未一視同仁均僅予展延一年，換
      言之，對於同未實施藥品優良製造規範之藥廠，被告仍有准予展延五年者，惟
      對於原告系爭藥品許可證卻僅准予展延一年，被告所為處分顯已違反行政平等
      原則。
    5.查我國實施中藥藥品優良製造規範廠（即ＧＭＰ）已十七年，然從未見被告將
      後續性查廠評鑑結果公諸於眾，是被告根本無法提供一套適用於中藥製程之標
      準規範，僅強以西藥標準套用於中藥藥廠，顯無法達成被告所謂確保民眾用藥
      安全之旨。另如查廠評鑑後有不符合規定之廠商，被告非但不予依法落實處分
      ，又給予五年之藥品許可證，然對依法取得藥品許可證之傳統中藥廠商，既無
      違規事實也無查廠不合格，許可證只能展延一年，實有失公平正義之原則>
 (二)被告主張之理由：
    1.按「藥物製造、輸入許可證有效期間為五年，期滿仍須繼續製造、輸入者，應
      事先申請中央衛生主管機關核准展延之。但每次展延，不得超過五年。逾期未
      申請或不准展延者，撤銷其許可證。」、「中央衛生主管機關對於製造、輸入
      之藥品，得依中華藥典及藥品優良製造規範，作為核發藥品許可證及展延許可
      證之基準。」，藥事法第四十七條第一項及第四十二條第一項分別定有明文。
      次按「藥物工廠之設備及衛生條件，應符合設廠標準。」，藥事法第五十七條
      第二項亦著有明文，違反本條規定者，依同法第九十二條第三項，經主管機關
      限期改善而逾期不改善，除依法處罰外，衛生主管機關得停止其營業，其藥物
      許可證並不准展延。
    2.被告為推動藥品製造廠實施ＧＭＰ，以維護全民健康、確保民眾用藥安全及提
      昇藥業製造水準，且為兼顧已設廠之傳統中藥業者權益，除以漸進方式陸續公
      告有關ＧＭＰ相關規定期使業者有法可循外，並在實施初期採取獎勵措施。包
      括被告於七十一年五月二十六日會銜經濟部公告「優良藥品製造標準」，於七
      十一年十月二十一日公告「推動國內藥廠實施優良藥品製造標準輔導獎勵措施
      方案」，於八十年六月二十七日公告自八十年七月一日起中藥傳統劑型藥品製
      造廠實施「優良藥品製造標準」注意事項等。另為有效推動藥廠全面實施ＧＭ
      Ｐ，被告更會銜經濟部共同發布「藥物製造工廠設廠標準」，明定藥物製造工
      廠應實施優良製造規範，再於八十八年五月一日會銜經濟部共同發布「藥品優
      良製造規範」，嗣八十九年五月二日並以衛署中會字第八九０二三七八０號公
      告傳統未實施藥品優良製造規範之中藥製造廠實施藥品優良製造規範之步驟、
      期程及相關事項，以輔導並瞭解各廠實際作業進度，期達成逐年分段實施全面
      ＧＭＰ之目標，先予敘明。
    3.經查原告係未實施藥品優良製造規範之傳統中藥製造廠，其藥品製造工廠之設
      備及衛生條件未符合藥品優良製造規範，能否確保其藥物安全與醫療效能，顯
      有疑慮。被告因考量原告製造優良藥品之能力未達現行法定標準，故首依藥事
      法第四十七條第一項及第四十二條第一項之規定，次依藥物製造工廠設廠標準
      、藥品優良製造規範與被告八十九年五月二日衛署中會字第八九０二三七八０
      號公告等相關法令，就尚未完成實施藥品優良製造規範之各廠，於藥品許可證
      展延時，每次僅核准其展延一年。
    4.雖原告主張其同時兼具藥品許可證持有者與藥物製造商二種身分，就許可證持
      有者之身分而言，可不受藥品優良製造規範之拘束，而指摘被告之處分有違法
      不當云云，惟查：
      藥事法第四十二條第一項「中央衛生主管機關對於製造、輸入之藥品，得依
        中華藥典及藥品優良製造規範，作為核發藥品許可證及展延許可證之基準。
        」，故被告以藥品優良製造規範為展延原告藥品許可證有效期間之基準，於
        法有據，且前開藥事法規定並未排除藥品許可證持有者得予除外。
      查原告持有之「強立平胃散」、「強立風濕丸」、「強立清腦丸」等三件藥
        品許可證，乃藥品製造許可證，依藥事法第三十九條第一項規定，製造、輸
        入藥品，應申請中央衛生主管機關查驗登記，經核准發給藥品許可證後，始
        得製造或輸入。申言之，持有藥品製造許可證者，即可依許可證所載事項製
        造藥品，從而被告審核許可證有效期間之展延，考量許可證持有者之製造能
        力，自屬合法允洽，否則持有藥品許可證者，一旦實際製造藥品時，有品質
        或安全疑慮，而主管機關一律不得介入管理時，反有害藥品製造許可證之公
        信力及藥事法之立法目的，是原告縱自許為藥品製造許可證持有者，仍不應
        規避藥事法第四十二條第一項規定及藥品優良製造規範等相關法令公告。
      又原告主張依「藥品委託製造實施要點」及被告相關公告，未實施ＧＭＰ之
        原持有藥品許可證者得依據「藥品委託製造實施要點」委託符合ＧＭＰ之他
        廠製造，進而推論其縱不實施ＧＭＰ，亦得委託他廠製造，故可不受藥品優
        良製造規範之拘束云云。惟查藥事法第五十八條「藥物工廠，非經中央衛生
        主管機關核准，不得委託他廠製造或接受委託製造藥物」，是原告未依法申
        請被告核准其委託他廠製造系爭三件許可證之藥品前，為考量藥品品質與安
        全，被告僅得同意其展延許可證有效期間一年，倘原告能在公告規定之期限
        前逐年分段完成藥品ＧＭＰ，或申請委託其他ＧＭＰ藥廠製造並經被告核准
        者，則其在本次核准展延之期間屆滿前，再依法申請展延，被告自當按其最
        新實際狀況，依相關法令規定核准其繼續展延。
    5.原告稱其被核准展延之期限僅一年，與一般廠商核准展延五年不同，而指摘被
      告行政裁量不當，有違信賴保護與平等原則一節，就此分述如后：
      原告申請展延系爭藥品許可證之時間（九十二年四月四日），係在藥品優良
        製造規範（八十八年五月發布）及被告八十九年五月二日衛署中會字第八九
        ０二三七八０號公告之後，是本案尚無違信賴保護原則之問題。
      被告針對已實施ＧＭＰ之中藥廠依法所申請展延之案件，均准其展延有效期
        間五年，至其他未實施ＧＭＰ之傳統中藥廠，與本案情形相同者，被告亦均
        採同樣模式處置，僅准展延一年。是被告基於維護藥品品質與安全之正當理
        由，就相同情形者，為相同處置，尚無違背平等原則。
  　　依藥事法第四十七條第一項規定，每次展延不得超過五年，是被告核准原告
        之許可證展延一年，並未逾越藥事法規定最多五年之權限。退步言之，展延
        期間本屬行政裁量權，此為原告所不爭，而被告核准本案藥品許可證展延一
        年，係基於前述各相關法令與公告之規定，自屬依法行政並有維護國民健康
        之正當理由。
    6.原告稱中華藥典與藥品優良製造規範均屬針對西藥（廠）而設一節，就此分述
　　  如后：
      中華藥典第五版雖收載計七十三種生藥品項，惟與一般常用中藥約三百五十
        種尚屬有距，被告所屬中醫藥委員會計畫於九十二年十一月間公告含二百零
        三種品項之中華藥典第五版補篇中藥集草案，其間尚未納入國家規範內之品
        項者，製藥廠仍需本乎確保民眾用藥安全之宗旨，依廠內既定規格，將原料
        、產品容器、封蓋、標示材料與包裝材料於選別後，始得進行製造。
      查藥廠本應確保藥品之安全及有效性，誠如被告於六十二年五月二十九日會
        銜經濟部公告之「藥物製造工廠設廠標準」第十八條規定，中藥檢驗項目為
        藥廠設廠之規範。又被告為確保人民用藥安全，於七十一年五月二十六日會
        銜經濟部公告實施「優良藥品製造標準」注意事項，業已明文「上述人用藥
        品實施標準，暫以西藥劑型（包括中藥之西藥劑型）為限．．」，已將中藥
        濃縮製劑及中藥顆粒、錠、膠囊、軟膏等納入在案，並將原「優良藥品製造
        標準」第五十八條有關本標準於中藥暫後實施規定予以排除。
      又被告八十九年五月二日公告傳統未實施藥品優良製造規範之中藥製造廠實
        施藥品優良製造規範之步驟、期程及相關事項係在執行八十八年五月一日公
        告之「藥品優良製造規範」，而非七十一年五月二十六日公告之「優良藥品
        製造標準」。
      再查中藥材雖係天然農作物，其所製成之中藥製劑不須經純化，即可進行定
        性及指標成分之定量，如被告於七十五年公告中藥藥品查驗登記應檢附薄層
        層析檢驗資料，於八十九年及九十一年分別公告十種基準方之濃縮製劑，其
        查驗登記新申請案及藥品許可證有效期間展延案，應依「中藥濃縮製劑制定
        指標成分定量法及規格注意事項」之規定，檢附相關資料辦理。另被告所屬
        藥物食品檢驗局亦出版中藥檢驗方法專輯（含薄層層析鑑別法）及中藥濃縮
        製劑指標成分定量方法，顯示中藥進行定性及定量方法已確為可行之方法。
    7.綜上所論，被告實屬依法行政，且在不逾越法律授權之裁量範圍內，以不違反
      平等原則及一般法律原則下，因應國際情勢環境變遷及社會公益所為處分，於
      過渡期間更已善盡輔導之責，本件原告所提理由顯無可採。
　　理      由
一、按「中央衛生主管機關對於製造、輸入之藥品，得依中華藥典及藥品優良製造規
    範，作為核發藥品許可證及展延許可證之基準。」、「藥物製造、輸入許可證有
    效期間為五年，期滿仍須繼績製造、輸入者，應事先申請中央衛生主管機關核准
    展延之。但每次展延，不得超過五年。逾期未申請或不准展延者，撤銷其許可證
    。」及「藥物製造，非領有工廠登記證者，不得為之。藥物工廠之設傭及衛生條
    件，應符合設廠標準。前項設廠標準，由中央衛生主管機關會同中央工業主管機
    關定之。」，藥事法第四十二條第一項、第四十七條第一項及第五十七條分別定
    有明文。次按被告會同經濟部依前揭法條授權訂定共同發布「藥物製造工廠設廠
    標準」，於八十七年四月二十二日增訂第二之一條「藥物製造工廠應實施優良製
    造規範，其規定出中央衛生主管機關會同中央工業主管機關公告之。」規定，嗣
    被告會同經濟部於八十八年五月一日以行政院衛生署衛署藥字第八八０二四一七
    一號公告（經濟部經（八八）工字第八八四六０八七號公告）發布「藥品優良製
    造規範」，再於八十九年年五月二日以衛署中會字第八九０二三七八０號公告傳
    統未實施優良製造規範之中藥製造廠實施藥品優良製造規範之步驟、期程及相關
    事項，並明定未完成實施藥品優良製造規範之各廠，其持有之藥品製造許可證展
    延時，每次僅展延一年之規定，均係被告本於中央衛生主管機關職權，為推動藥
    品製造商實施優良製造規範（通稱為ＧＭＰ），以維護全民健康，確保民眾用藥
    安全及提昇藥業製造水準，並兼顧已設廠之傳統中藥業者權益，而依前揭法條授
    權頒訂之規範及公告，並未牴觸母法規定或逾越法律授權之目的及範圍，亦未增
    加法律所無之限制，自得予以適用，合先敘明。
二、本件原告係未符合藥品優良製造規範之中藥製造廠，並經申請核准領有藥商許可
    執照，其製造、販賣之「強立平胃散」、「強立風濕丸」、「強立清腦丸」等領
    有被告核發之衛署成製字第０一一三０五號、第０一一三一０號及第０一一三一
    一號等藥品許可證，有效期間分別至九十二年六月三十日、九十二年六月二十二
    日及九十二年六月四日。原告於九十二年四月四日向被告申請展延上開藥品許可
    證，經被告准予展延各一年即分別至九十三年六月三十日、九十三年六月二十二
    日及九十三年六月四日等情，有上開藥品許可證影本及原告提出之藥品製造許可
    證有效展延申請書附於原處分卷可稽，並為兩造所不爭，自堪信為真實。原告雖
    主張藥品優良製造規範與中華藥典僅適用於西藥，被告不應以藥品許可證持有者
    是否為擬實施藥品優良製造規範之藥廠而有異，其縮短以往准延五年之慣例為一
    年，係違反平等原則，及限縮得申請藥品製造許可證之對象等語。惟查行政機關
    就其所掌事項，因行政考量等因素，在未逾行政裁量權之範圍內，自得為必要之
    程序及管理。本件准予展延藥品許可證之處分，究其性質係授益處分，依首揭說
    明，被告自得基於藥事法之立法目的，及維護全民健康，確保民眾用藥安全暨提
    昇藥業製造水準，對未實施優良製造規範之中藥製造廠實施藥品優良製造規範之
    步驟、期程及相關事項，明定未完成實施藥品優良製造規範之各廠，其持有之藥
    品製造許可證展延時，每次僅展延一年，此並未牴觸母法即藥事法第四十七條第
    一項之規定，亦與平等原則無涉，所為處分於法要無不合。又藥事法第四十七條
    第一項既係明定每次展延不得超過五年，至究應展延多久，自仍屬被告之行政裁
    量權，被告准予系爭藥品許可證延展一年，仍係在法律規定之裁量範圍內，尚難
    謂其處分有何濫用行政裁量權以致違法可言，原告所稱委無可採。再原告主張被
    告有對同未實施藥品優良製造規範之藥廠仍准予展延五年期間者，有違行政平等
    原則一節；被告於本件審理中經查稽核對後計有長青製藥廠有限公司等十七張藥
    品許可證確有上開情形，現已依法處理中，將另行為適法之處分，業經被告陳明
    在卷，是原告尚難執此為其有利之證明。至原告所稱被告並未落實執行中藥藥品
    優良製造規範後續性查廠之把關責任，即使將全部中藥廠實施優良製造規範，亦
    不足以維護民眾生命安全云云一節。經查被告就實施藥品優良製造規範之中藥廠
    究有無進行後續查廠評鑑或公佈評鑑結果，核係屬其內部執行職務之問題，與藥
    品優良製造規範之制定及實施等項係屬二事，原告自不得資以為其主張之依據。
    從而被告以原告申請展延系爭藥品許可證之時間即九十二年四月四日，係在藥品
    優良製造規範（八十八年五月一日發布）及被告八十九年五月二日衛署中會字第
    八九０二三七八０號公告之後，而予以准展延系爭藥品許可證各一年，揆諸首揭
    法條規定，並無違誤，訴願決定予以維持，亦無不合，原告之訴難認有理由，自
    應予以駁回。至原告訴之聲明第二項課以義務訴訟部分失所附麗，應併予駁回。
據上論結，本件原告之訴為無理由，爰依行政訴訟法第九十八條第三項前段，判決如
主文。
中　　華　　民　　國　　九十三　　　年　　　七　　　　月　　二十九　　　日
                            臺 北 高 等 行 政 法 院  第 三 庭
                                           審 判 長  法    官  鄭忠仁
                                                     法    官  侯東昇
                                                     法    官  林育如
右為正本係照原本作成。
如不服本判決，應於送達後二十日內，向本院提出上訴狀並表明上訴理由，如於本判
決宣示後送達前提起上訴者，應於判決送達後二十日內補提上訴理由書（須按他造人
數附繕本）。
中　　華　　民　　國　　九十三　　　年　　　七　　　　月　　二十九　　　日
　　　　　　　　　　　　　　　　　　　　             書 記 官　林惠堉
